【裁判字號】    97,訴,758
【裁判日期】    970806
【裁判案由】    毒品危害防制條例
【裁判全文】
臺灣板橋地方法院刑事判決               97年度訴字第758號
公  訴  人  臺灣板橋地方法院檢察署檢察官
被      告  甲○○
選任辯護人  賴傳智律師
上列被告因違反毒品危害防制條例案件，經檢察官提起公訴（96
年度偵字第11862 號），本院判決如下：
    主  文
本件公訴不受理。
    理  由
一、公訴意旨略以：被告甲○○明知甲基安非他命係毒品危害防
    制條例所明定之第二級毒品，不得持有、販賣，竟意圖營利
    ，於民國96年5 月20日下午2 、3 時許，在臺北縣永和市○
    ○路某網咖店外，以新臺幣（下同）87,500元之代價，向不
    詳姓名年籍綽號「大頭」之成年男子，購入第二級毒品甲基
    安非他命共7 包後，意圖販賣予不特定人而持有甲基安非他
    命。嗣於96年5 月20日下午4 時許，在臺北縣板橋市○○街
    253 巷16弄7 號，為警持票搜索而查獲，當場經警在甲○○
    隨身包包及2 只手提包內，共扣得甲○○所持有之甲基安非
    他9 包（起訴書誤載為7 包，共驗前純質淨重47.65 公克，
    取0.06公克鑑定用罄）、分裝袋103 個、電子磅秤1 臺等物
    ，因認被告涉犯毒品危害防制條例第5 條第2 項之意圖販賣
    而持有第二級毒品罪嫌。
二、按起訴之程序違背規定者，應諭知不受理之判決，刑事訴訟
    法第303 條第1 款定有明文。次按犯罪事實應依證據認定之
    ，無證據不得認定犯罪事實，刑事訴訟法第154 條第2 項定
    有明文。而認定不利於被告之事實，須依積極證據，苟積極
    證據不足為不利於被告事實之認定時，即應為有利於被告之
    認定，更不必有何有利之證據（最高法院30年上字第816 號
    判例意旨參照）。又事實之認定應憑證據，如未能發現相當
    證據，或證據不足以證明，自不能以推測或擬制之方法，為
    裁判基礎（最高法院40年臺上字第86號判例意旨可供參酌）
    。
三、公訴人認被告涉犯毒品危害防制條例第5 條第2 項之意圖販
    賣而持有第二級毒品罪嫌，係以被告於警詢、偵查中之供述
    、證人姜林龍、高樹聖於偵查中之證述、扣案之甲基安非他
    命9 包、分裝袋103 個、電子磅秤1 臺及內政部警政署刑事
    警察局鑑定書等為其論據。訊據被告固坦承曾於前開時地持
    有第二級毒品甲基安非他命之事實，惟堅詞否認有何意圖販
    賣而持有第二級毒品之犯行，辯稱：伊並無販賣之意圖，扣
    案之甲基安非他命係伊買回來供己施用，由伊與「黑鬼」、
    「膀胱」、「阿志」共同出資購買，伊等一人出資25,000元
    ，由伊向「大頭」購買，購買之價格約是10萬元，「大頭」
    說湊10萬元，他會給伊等多一點等語。
四、經查：
(一)、被告於前揭時地為警查獲持有白色結晶體共9 包、分裝袋
    103 個、電子磅秤1 臺及安非他命吸食器1 組之事實，業經
    被告自白不諱，且有臺北市政府警察局中正二分局扣押物品
    目錄表、搜索扣押筆錄各1 份、查扣物品照片11張在卷可稽
    。又前述扣案之白色結晶9 包經送鑑驗結果，均含第二級毒
    品甲基安非他命成分，驗前總毛重52.2公克，驗餘總淨重
    48.57 公克等情，有內政部警政署刑事警察局96年6 月7 日
    刑鑑字第0960079592號鑑定書1 附卷足佐，被告持有第二級
    毒品之事實，自堪認定。
(二)、按販賣毒品罪，係行為人明知其為毒品，意圖營利，而將毒
    品購入或賣出，有一於此，其犯罪即屬完成，不必二者兼備
    ；此與意圖販賣而持有毒品罪，係指行為人以意圖販賣營利
    以外之原因而持有毒品，其後始起意營利販賣者（例如因為
    他人之贈與或寄藏而持有，嗣後始起意為販賣者而言），並
    不相同，最高法院92年臺上字第67號判決意旨可資參照。又
    持有甲基安非他命之原因不一，或供己施用，或受託保管而
    持有、或用以轉讓，是以公訴意旨認被告成立意圖販賣而持
    有第二級毒品罪，除須證明被告持有扣案毒品外，並須證明
    被告係基於販賣營利以外之原因而持有扣案毒品，且於其後
    始起意營利販賣，始屬相當。本件被告於警詢、偵查及本院
    審理中，均一致供稱扣案之甲基安非他命係其於96年5 月20
    日下午2 、3 時許，在臺北縣永和市○○路之網咖店外，以
    1 兩87,500元之價格向綽號「大頭」之男子購入，且該等毒
    品係其與「黑鬼」、「膀胱」、「阿志」合資購買，購入後
    乃欲供己施用等語，而被告為警察查獲之時間為同日下午4
    時許，距被告買入毒品之時間僅相隔約1 、2 小時，公訴意
    旨既認被告於買入毒品之初尚無販賣意圖（見本院97年4 月
    21日準備程序筆錄），則被告如何於買入毒品後之短短2 小
    時內，臨時萌生販賣毒品之意圖，未見公訴人舉證加以證明
    。又被告於96年5 月20日下午5 時51分許為警查獲所採集之
    尿液經送檢驗結果，呈甲基安非他命陽性反應，本院嗣依檢
    察官聲請，以96年度毒聲字第1452號裁定送被告入勒戒處所
    觀察勒戒之事實，有本院96年度毒聲字第1452號裁定1 份在
    卷可稽，參以被告為警查獲時，亦同時扣得安非他命吸食器
    1 組，足見被告辯稱其購買扣案之甲基安非他命係欲供己施
    用，非無可信。再者，電子磅秤及分裝袋固屬販賣毒品之人
    常見之輔助工具，惟購買毒品者為確保其所購之毒品確實達
    到約定之購買數量，持電子磅秤前往交易者，亦所在多有，
    而分裝袋尤係施用毒品者所常用以分裝毒品方便攜帶外出之
    物，故自難僅以被告持有扣案之電子磅秤與分裝袋，遽認被
    告具有販賣甲基安非他命之意圖。
(三)、證人即本案查獲警員姜林龍於本院審理中雖證述：扣案之毒
    品量大，一般正常人如果要吸毒，不會買這麼多，依其執法
    經驗，4 人單純施用而合買50餘公克之毒品不合乎常情，且
    被告沒有工作等語（見本院97年5 月29日審判筆錄），然此
    究屬證人姜林龍依其執法經驗所為判斷，非必即與事實相符
    ，證人高樹聖於本院審理中亦陳稱：4 人合資購買50多公克
    安非他命供己施用，非無可能（見同上審判筆錄）。就此被
    告復已陳明其係與其餘3 名友人合資，且因「大頭」缺錢，
    故價格較為便宜，其女友有在上班，其亦有跟隨父親做事，
    故其有經濟來源等語；參諸甲基安非他命之售價本無恆定，
    可能隨供需雙方之資力、關係之深淺、需求之數量、貨源之
    多寡、販賣者對於資金需求之殷切與否機動調整，依被告所
    述，其與友人合資一次購買較大量之毒品，且因「大頭」當
    時之經濟狀況不佳，故其得以較低廉之價格購入扣案之毒品
    ，非無可採。再者，被告是否有固定之工作，亦與其是否具
    有販賣毒品之意圖無必然關聯，被告是否意圖販賣而持有毒
    品，仍須藉由其他客觀事實推斷其主觀犯意，本件既無證人
    指述曾向被告購買毒品，亦無其他確切證據足證被告確有營
    利之主觀意圖，當難率謂被告已構成意圖販賣而持有第二級
    毒品之犯行。
(四)、至證人姜林龍、高樹聖於偵查中雖證稱：本件是匿名檢舉人
    檢舉被告持有槍枝及販賣毒品，匿名檢舉人是伊等之線民，
    伊等據以聲請搜索票。線民說看過買毒品之人以電話聯絡被
    告買毒品。被告於製作警詢筆錄時，自行坦承販賣毒品，被
    告坦承其於96年5 月16日在板橋市○○○路後站，賣安非他
    命給綽號「小本」之人，這是被告自動講出來，伊等並無刑
    求逼供等情（見96年度偵字第11862 號偵查卷第57頁），然
    本案向警員姜林龍、高樹聖匿名檢舉之證人A1於警詢時，僅
    曾指述被告施用毒品及持有槍枝之犯罪事實，並未證述被告
    販賣第二級毒品甲基安非他命予他人，此經本院查閱96年度
    警聲搜字第2258號案卷無訛，是證人姜林龍、高樹聖證稱該
    匿名檢舉人有檢舉被告販賣毒品等語，即失所憑。再證人姜
    林龍證陳「該線民說看過買毒品之人以電話聯絡被告買毒品
    」云云，乃屬傳聞轉述，觀諸A1之警詢筆錄，亦無隻字片語
    提及此節，A1復未於偵查及本院審理中到庭證述被告曾販賣
    或意圖販賣毒品之相關情節，證人姜林龍此部分證述，無從
    執為不利於被告之認定。另經本院勘驗被告警詢錄音帶結果
    ，被告於警詢中乃陳稱其前一次與友人「小本」合資購買毒
    品係於本案為警查獲前3 、4 天即96年5 月16日，惟未曾坦
    承販賣毒品予「小本」，此有本院勘驗筆錄1 份在卷可考（
    見本院卷第71頁至第86頁），是被告之警詢筆錄記載及證人
    姜林龍、高樹聖證述被告坦承於96年5 月16日販賣毒品予「
    小本」等情，要與被告之陳述不符，無法佐證被告確有販賣
    之意圖，亦屬明確。
(五)、綜上所述，被告所辯扣案之甲基安非他命乃其與友人合資購
    入，並欲供己施用等語，尚可採信。又依被告所辯，其就與
    友人合資購入毒品部分，至多僅有幫助他人施用第二級毒品
    或轉讓第二級毒品之犯意，然幫助他人施用毒品罪及轉讓毒
    品罪，分別以正犯已成立施用毒品之犯罪及轉讓行為之既遂
    、未遂為其要件，本件並無事證顯示被告已有幫助他人施用
    毒品或著手轉讓毒品之具體犯行，是被告所為，亦不構成幫
    助施用或轉讓第二級毒品之犯行，附此說明。此外，復查無
    其他積極證據足資證明被告於購入扣案之甲基安非他命後，
    主觀上有販賣該等毒品之意圖，自不得已扣案之毒品數量非
    少，而以推測或擬制之方法，認定被告有意圖販賣而持有第
    二級毒品之犯行。
(六)、按意圖販賣而持有第二級毒品罪，與毒品危害防制條例第11
    條第2 項之持有第二級毒品罪，皆屬初始非以營利為目的而
    持有第二級毒品，為其基本犯罪事實；該二罪在法律上之規
    範評價輕重容有不同，於訴訟法上仍不失各為同一性之犯罪
    事實，故起訴之基本事實如已涵蓋持有第二級毒品之犯行，
    法院認定之事實又未軼出上開範圍，自應就其持有第二級毒
    品之犯行予以審理（最高法院96年度台上第6309號判決意旨
    參照）。被告於96年5 月19日晚間11時許，在臺北市○○路
    之巴黎春天汽車旅館203 號房內施用甲基安非他命，嗣於96
    年5 月20日下午4 時許為警查獲之事實，業據被告於警詢及
    偵查中自白不諱，而其採集之尿液經送檢驗結果，亦呈甲基
    安非他命陽性反應。本件公訴人指訴被告意圖販賣而持有第
    二級毒品之行為不能證明，已如前述，且被告客觀上僅有一
    持有第二級毒品之行為，該持有毒品之低度行為，應為其施
    用之高度行為吸收。而現行毒品危害防制條例係採觀察勒戒
    前置主義，被告前未曾受觀察勒戒之處分，有卷附臺灣高等
    法院被告全國前案紀錄表可佐，是其本次所為施用毒品之犯
    行，應依同條例第20條第1 項、第2 項之規定，先將其送勒
    戒處所觀察、勒戒，若無繼續施用毒品傾向，應由檢察官為
    不起訴處分，若有繼續施用毒品之傾向者，則由檢察官聲請
    法院裁定另入戒治處所施以強制戒治，迨強制戒治期滿，再
    由檢察官為不起訴處分。被告因前述施用第二級毒品之犯行
    ，業經本院以96年度毒聲字第1452號裁定送觀察、勒戒，因
    認有繼續施用毒品之傾向，再經本院以96年度毒聲字第2008
    號裁定送強制戒治，於96年7 月10日因無繼續強制戒治之必
    要而釋放出所等情，已於上敘，並有前述臺灣高等法院被告
    全國前案紀錄表足參，公訴人未俟被告施用毒品強制戒治之
    結果，即就其持有第二級毒品之犯行，逕向本院起訴，其起
    訴程序顯然違背規定，揆諸前揭規定，應由本院諭知不受理
    之判決。
五、據上論斷，應依刑事訴訟法第303 條第1 款，判決如主文。
中    華    民    國    97    年    8     月    6     日
                  刑事第七庭  審判長法  官  胡堅勤
                                    法  官  李君豪
                                    法  官  吳佳穎
以上正本證明與原本無異。
如不服本判決應於送達後10日內向本院提出上訴狀。
                                    書記官  陳香君
中    華    民    國    97    年    8     月    6    日


司法院資訊處製作；財團法人民間司法改革基金會備份。
